臺灣臺北地方法院刑事判決　　　　　　　　 94年度易字第8號
公　訴　人　臺灣臺北地方法院檢察署檢察官
被　　　告　甲○○
選任辯護人　鄭錦堂律師
　　　　　　李保祿律師
上列被告因妨害兵役案件，經檢察官聲請以簡易判決處刑（九十
三年度偵字第一九二五九號），本院認為不宜以簡易判決處刑，
改依通常程序審理，判決如下：
    主      文
甲○○無罪。
    理      由
一、公訴意旨略以：被告甲○○係三軍部隊教育召集忠勤一○○
    六之○二號應召員，以須於民國九十三年（業經公訴人當庭
    更正為九十二年）八月三日出國留學為由，於同年七月七日
    委託其父乙○○代向臺北市後備司令部申請免除同年八月十
    六日之教育召集並經核准，然甲○○屆期因故未出境，卻未
    於規定時限向指定之召訓部隊報到，參加召集，因認甲○○
    涉犯妨害兵役治罪條例第六條第一項第一款之意圖避免教育
    召集而捏造免除召集原因罪嫌。
二、按犯罪事實應依證據認定之，無證據不得認定犯罪事實；不
    能證明被告犯罪者，應諭知無罪之判決，同法第一百五十四
    條條第二項、第三百零一條第一項亦規定甚明。而認定犯罪
    事實所憑之證據，雖不以直接證據為限，間接證據亦包括在
    內；然而無論直接或間接證據，其為訴訟上之證明，須於通
    常一般之人均不致有所懷疑，而得確信其為真實之程度者，
    始得據為有罪之認定，倘其證明尚未達到此一程度，而有合
    理之懷疑存在時，即應為有利於被告之認定，更不必有何有
    利之證據，最高法院三十年上字第八一六號、七十六年台上
    字第四九八六號判例可資參考。
三、公訴人認被告甲○○涉犯本件捏造免除召集原因之妨害兵役
    罪嫌，無非係以：被告雖經傳喚未到，然本件犯罪事實業經
    證人即被告之父乙○○陳述屬實，並有教育召集令、年籍表
    、切結書、免除召集申請書、申請免除召集核覆表、出入境
    紀錄、報到狀況名冊等在卷可稽，為其論據。訊據被告堅決
    否認有何妨害兵役犯行，辯稱：伊於九十二年八月三日即出
    境前往美國攻讀碩士，於九十三年七月間因女友欲鬧分手，
    故臨時決定於七月四日返國，當時預計在臺停留約二、三週
    即返美，惟因劃不到機位，迄同年八月二十六日才返回美國
    ，伊於回國前二日才告知父親欲返國找女朋友，返國後父親
    曾告知已幫忙請好假、免除召集，伊沒有去看資料，事前亦
    不知有教召的事情，伊沒有妨害兵役的意思等語。經查：
  (一)臺北市後備司令部於九十三年六月二十九日以被告甲○○為
    應召員發佈忠勤一○○六之○二號教育召集令，指定甲○○
    應於九十三年八月十六日下午一時三十分前往指定地點報到
    接受教育召集，甲○○之父乙○○於同年六月底收受該召集
    令後，於同年七月七日前往臺北市後備司令部，以甲○○於
    九十二年八月三日即前往美國留學為由，代甲○○申請免除
    該次召集，該部審查後即於同年七月十四日核覆准許甲○○
    免除本次教育召集，甲○○亦未於指定報到日期報到參加召
    集等情，業據證人乙○○證述明確，並有教育召集令、免除
    召集申請書、臺北市後備司令部九十三年度教育召集申請免
    除召集核覆表、該部九十三年度各種召集無故未報到應召員
    年籍表、九十三年度忠勤一○○六之二號動員教育召集下令
    人員名冊報到狀況表等在卷可稽（見偵查卷第三、四、七、
    八、十頁），復為被告所不爭執。被告未按時參加本件教育
    召集之事實，固堪認定。
  (二)公訴意旨認被告涉犯妨害兵役治罪條例第六條第一項第一款
    之罪嫌，無非係以被告於上揭召集之召集期間並未出境，亦
    未於指定報到日按時報到參加召集等情為其依據。然查：
    1.被告早於九十二年八月三日即已離臺出境，中途於九十三
      年七月四日返國，迄同年八月二十六日再度出境，其出境
      之目的在於赴美求學攻讀碩士，預計為期二年等情，除經
      被告陳明在卷外，並據證人乙○○證述明確，復有出入境
      紀錄、機票、被告之護照、入學許可、註冊繳費收據、註
      冊證、學生證、成績單等在卷可稽；從而證人乙○○於九
      十三年六月底代被告收受本件教育召集令後，旋於同年七
      月七日前往臺北市後備司令部，並檢具被告之護照、機票
      、入學許可、註冊繳費收據及學生證等文件，以被告現仍
      於國外求學為由申請免除本件教育召集，依兵役法第四十
      三條第五款「後備軍人及補充兵具有下列情形之一，經國
      防部所屬權責單位核定者，得免除本次之教育召集、勤務
      召集、點閱召集：‧‧‧五、因事赴國外者」之規定，自
      無捏造免除召集原因或虛構免除召集事由之可言，此觀移
      送單位臺北市後備司令部之承辦人員於證人乙○○所填寫
      之免除召集申請書「審核意見」一欄載稱：「查該員係於
      九十二年八月三日出國讀書」、「依兵役法第四十三條第
      五款合予免除本次召集」、「擬先行免除本次召集，待召
      集期日過後再行文查證境管局並另案簽核」等語，嗣並核
      發申請免除召集核覆表予被告，益徵被告實具有免除教育
      召集之正當事由，並經該部以其事由合於兵役法免除召集
      之規定而核准免除本件召集在案。
    2.次查本件教育召集之報到時間為九十三年八月十六日，被
      告係於同年七月四日自美國入境返國，迄同年八月二十六
      日始再度出境，有上開教育召集令及出入境紀錄可稽，依
      被告出入境日期，其於本件教育召集指定之報到日期當日
      ，雖已入境返臺且未按時前往報到接受召集，惟按妨害兵
      役治罪條例第六條第一項第一款之罪，必以行為人具有避
      免教育召集之妨害兵役意圖，而有捏造免除召集原因之行
      為，始足當之；若主觀上並無避免教育召集之犯罪意圖，
      客觀上亦無捏造免除召集原因之行為，自無從以該罪相繩
      。查證人乙○○於本院具結證稱：伊是被告之父親，於九
      十三年六月底接獲被告應於同年八月十六日接受召集之召
      集令，當時被告並未在國內，伊按照召集令上之聯絡電話
      打過去問，對方表示如果還在唸書則辦理請假手續即可，
      因被告當時尚未回國，且伊已把請假資料準備好，故自行
      於七月七日前往團管區請假，服務台的小姐叫伊填寫資料
      ，並將召集令收走，說辦好之後就會寄通知，伊認為自己
      辦好即可，故未通知被告教召的事情；被告係臨時於七月
      四日回國，前一天才通知伊去接機，伊事先不知情，被告
      回到臺北隔天就去臺南找女朋友，約二個星期才又返家，
      伊於七月十五日收到免除召集核覆表後，認為已獲准假，
      故僅將免除召集核覆表交給被告，告知手續已經辦好了，
      因被告相信手續已經辦妥，故沒有去看內容，被告原先預
      計八月十日就要再出國，並已訂好回程機票，但是因為暑
      假很多人要赴美，所以劃不到位子，到八月二十六日才回
      去等語（見本院九十四年五月十九日審判筆錄），關於被
      告返國之原因、預計停留之時間、實際出境時間、收受召
      集令及申請免除本件召集之辦理經過等節，核與被告陳稱
      ：我在九十二年八月三日出國唸書，當時預計唸完碩士才
      回來，時間是二年，中間曾於九十三年七月四日回臺，因
      為我女朋友要跟我鬧分手，所以臨時決定回來，當時預計
      二、三週就要回美國，後來因為機位沒有劃到，所以在八
      月二十六日才回美國，我當次回國前二天左右才通知家人
      ，我有告訴我父親是要回來找女朋友，大約停留二、三個
      星期，我爸爸在七月二十幾日的時候有告訴我說已經幫我
      請好教召的假，之前我並不知道有教召的事情，我爸爸跟
      我講完之後，我也沒有去看資料，我確實有在唸書，且目
      前仍在就學中等語（見同上筆錄），相符一致。從而臺北
      市後備司令部送達本件召集令時，被告尚在國外就學而未
      入境，被告之父乙○○代為收受該召集令後，即以被告尚
      在國外求學為由申請免除本件召集，雖因被告中途臨時入
      境返國，惟僅預計短暫停留後又須再度出境，故乙○○僅
      於辦妥免除召集之申請後轉知被告，事前並未告知被告本
      件教育召集之事；被告事前既不知曾受召集，事後復依其
      父之告知認定已獲免除召集，因而未於指定之召集日期前
      往報到，自無妨害兵役之犯意可言。被告辯稱事先不知教
      召的事情，沒有妨害兵役的意思等語，自屬可信。
    3.至於證人乙○○雖於警詢時陳稱其收受召集令之後有將召
      集令轉交被告云云（見偵查卷第五頁），惟其於本院審理
      時業已證稱：「可能是我說錯了或記錯了，因為辦完請假
      手續之後，召集令就繳回去了，不可能再交給甲○○」、
      「我的意思是我有將免召核覆表交給甲○○，因為教召令
      已經收回去，我也不可能把教召令交給甲○○」等語綦詳
      （見本院卷第四五頁、第四七頁反面），被告亦否認事前
      知悉本件教召，遑論曾收受該召集令。參以被告早於九十
      二年八月三日即已出境就學，本無返國之計畫，係因臨時
      決定返國而恰逢本件召集，即難推論被告有何避免接受本
      件教召之犯罪意圖。另證人乙○○前往申辦免除本件召集
      時所填寫之切結書雖記載本人名義為甲○○，然確由其父
      乙○○代為切結，此有該切結書一件在卷可稽（見偵查卷
      第六頁），核與被告否認填寫切結書等語相符（見本院卷
      第四九頁反面），自難以該切結書有關於「本人甲○○‧
      ‧‧知悉因故未出境、召訓報到時限前返國，需逕於規定
      時限內向指定召訓部隊報到，若本人未依規定報到，均由
      司法機關依『妨害兵役治罪條例』論處」之記載，推認被
      告應負按時報到之義務，進而遽論其妨害兵役犯行。
四、綜上所述，本件被告因仍在國外就學，具有免除本件教育召
    集之合法事由，且查無捏造該免除召集原因之情事；其事前
    亦不知已接獲召集令，自無妨害兵役之犯意可言，縱被告已
    於該召集日期之前入境返臺，而未於指定日期報到，亦不能
    以該未報到之單純事實推論其犯行。本件依公訴人所提出之
    證據，尚不足以證明被告確有公訴意旨所指之妨害兵役治罪
    條例第六條第一項第一款捏造免除召集原因犯行，此外，復
    查無其他積極證據，足資證明被告確有公訴人所指之上開犯
    行，既不能證明被告犯罪，依法應為無罪之諭知。
據上論斷，應依刑事訴訟法第四百五十二條、三百零一條第一項
，判決如主文。
本案經檢察官詹喬偉到庭執行職務
中　　華　　民　　國　　94　　年　　5 　　月　　31　　日
             　　 刑事第十一庭  審判長法　官　劉方慈
　　　　　　　　　　　　　　　　      法　官　陳正昇
                                      法　官　林庚棟
以上正本證明與原本無異。
如不服本判決，應於判決送達後十日內，向本院提出上訴狀。
                                      書記官  殷玉芬
中　　華　　民　　國　　94　　年　　6 　　月　　2 　　日
